最高法院民事判決　　　　　　　　　　111年度台上字第562號
上　訴　人　阿羅哈客運股份有限公司

法定代理人　陳瑞鈴
訴訟代理人　汪廷諭律師
被 上訴 人　沈圳輩
訴訟代理人　許祖榮律師
　　　　　　許清連律師
上列當事人間請求確認股東會決議無效事件，上訴人對於中華民
國110年9 月15日臺灣高等法院高雄分院第二審判決（110年度上
字第153號），提起上訴，本院判決如下：
    主  文
上訴駁回。
第三審訴訟費用由上訴人負擔。
    理  由
本件被上訴人主張：伊為上訴人之股東。上訴人之章程（下稱系
爭章程）第5 條明定公司資本總額為新臺幣（下同）2億5,200萬
元，共分為2,520萬股，全額發行。詎上訴人未依公司法第277條
規定以股東會特別決議變更章程，即於民國109年9月16日召開10
9年度第3次股東臨時會（下稱系爭股東臨時會），以普通決議方
式，通過「減資9,000 萬元彌補虧損」（下稱系爭減資決議），
及「增資9,000 萬元發行新股」（下稱系爭增資決議，與前者合
稱系爭決議）議案，該決議違反系爭章程之規定，均屬無效等情
，依公司法第191條規定，求為確認系爭決議無效之判決。
上訴人則以：伊累計虧損達2億9,877萬6,238 元，已逾實收資本
額，被上訴人本件之訴如獲勝訴判決，其持有股份淨值即為負值
，應無確認利益。系爭決議之減資、增資數額相同，且於系爭股
東臨時會同時處理，依經濟部100年2月17日經商字第1000240252
0 號函釋（下稱系爭函釋），無需修正章程，可分別由股東會普
通決議、董事會特別決議為之，系爭決議合法有效等語，資為抗
辯。
原審以：上訴人於109年9月16日召開系爭股東臨時會，出席股東
及股東代理人代表股數共計1,313 萬股，佔已發行股份總數52％
，並表決通過系爭減資、增資決議；被上訴人於系爭股東臨時會
召開時，持有上訴人股份93萬5,591 股，為兩造所不爭執。次查
被上訴人為上訴人之股東，系爭決議有效與否影響其持股比例及
股東權益，其請求確認系爭決議無效，有即受確認判決之法律上
利益。按公司法第168條第1項前段、第277條第1項及第2 項依序
規定，公司非依股東會決議減少資本，不得銷除其股份；公司非
經股東會決議，不得變更章程。前項股東會之決議，應有代表已
發行股份總數3分之2以上之股東出席，以出席股東表決權過半數
之同意行之。我國公司法採授權資本制，該授權資本額得於公司
設立時一次發行完畢，亦得分次發行，如該授權資本額於全部發
行後銷除資本或增加資本，既涉及公司章程所載資本額之變動，
自應經股東會以特別決議變更章程關於資本額之記載後始得為之
。系爭章程第5條、第6條依序規定，「本公司（上訴人）資本總
額定為新台幣貳億伍仟貳佰萬元正，共分為貳仟伍佰貳拾萬股。
每股金額壹拾元，全額發行。本公司實際發行股份為貳仟伍佰貳
拾萬股，計新臺幣貳億伍仟貳佰萬元整」。是上訴人如增加資本
或銷除資本，將涉及系爭章程所定資本總額、股份總數之變更，
自應經上訴人之股東會以特別決議方法決議變更章程後始得為之
。兩造並不爭執上訴人於系爭股東臨時會議通過系爭決議前，未
先以股東會特別決議變更系爭章程上開規定，系爭決議顯違反系
爭章程第5條及公司法第277條第1項、第2項規定，依公司法第19
1 條規定，均屬無效。至系爭函釋後段謂：「倘該公司同時申請
辦理減資及增資之變更登記，如係先減資再增資且減資及增資之
數額一樣，由於並無須修正章程，應分別由股東會以普通決議董
事會以特別決議行之」，法院並不受拘束。故被上訴人依公司法
第191 條規定，請求確認系爭決議無效，為有理由，應予准許。
爰維持第一審所為上訴人敗訴之判決，駁回其上訴。
按股東會決議之內容，違反法令或章程者無效；公司非經股東會
決議，不得變更章程。前項股東會之決議，應有代表已發行股份
總數3分之2以上之股東出席，以出席股東表決權過半數之同意行
之，公司法第191條、第277條第1項及第2項分別定有明文。上訴
人未經股東會特別決議變更系爭章程第5 條「本公司資本總額定
為新台幣貳億伍仟貳佰萬元正，共分為貳仟伍佰貳拾萬股。每股
金額壹拾元，全額發行」之規定，即於系爭股東臨時會以代表已
發行股份總數52％之股東出席，依序作成減資9,000萬元及增資9
,000萬元之系爭決議，為原審合法確定之事實。是上訴人之股份
既已全額發行，則系爭決議逕為減資、增資之決議，自違反系爭
章程第5 條所定資本總額之規定，均屬無效。原審為上訴人敗訴
之判決，經核於法並無不合。至系爭函釋依經濟部111年1月25日
經商字第11102401370 號函，不再援用，附此敘明。上訴論旨，
指摘原判決違背法令，求予廢棄，非有理由。
據上論結，本件上訴為無理由。依民事訴訟法第481條、第449條
第1項、第78條，判決如主文。
中    華    民    國   111    年    4     月    14    日
                      最高法院民事第一庭
                          審判長法官  陳  國  禎  
                                法官  鄭  純  惠  
                                法官  王  本  源  
                                法官  高  榮  宏  
                                法官  李  瑜  娟  
本件正本證明與原本無異
                                      書  記  官
中    華    民    國   111    年    4     月    20    日